【裁判字號】    97,選訴,7
【裁判日期】    970711
【裁判案由】    選罷法
【裁判全文】
臺灣板橋地方法院刑事判決               97年度選訴字第7號
公  訴  人  臺灣板橋地方法院檢察署檢察官
被      告  甲○○
義務辯護人  蕭守厚  律師
上列被告因違反選罷法案件，經檢察官提起公訴（九十七年度選
偵字第六號），本院判決如下：
    主  文
甲○○無罪。
    理  由
一、公訴意旨略以：被告甲○○明知於民國九十六年十二月一日
    晚上六時許，在臺北縣土城市○○路○段五七巷空地所舉辦
    之臺北縣第十選區之立法委員候選人李文忠募款餐會，係為
    幫助李文忠競選之造勢晚會，竟為求李文忠得以順利當選，
    先行於九十六年十一月中旬，在李文忠競選總部，以新台幣
    （下同）五千元購得每張面額五百元之餐券十張後，而基於
    以免費招待餐飲之不正利益為行求賄賂之方式而為候選人李
    文忠助選之犯意，於同年十二月一日前某日，在臺北縣土城
    市○○路六一號，竟未轉售餐卷，而將其中一張餐卷以免費
    招待之方式，交付有投票權之楊清斌（另為緩起訴處分）前
    往參加，以此免費招待餐飲之不正利益行求其到場參加該場
    餐會，聆聽候選人李文忠宣揚其政見、理念，尋求其支持，
    進而請求楊清斌於將選票投給李文忠，嗣楊清斌依約參加該
    場造勢餐會，而為臺灣板橋地方法院檢察署指揮法務部調查
    局臺北縣調查站、內政部警政署刑事警察局、臺北縣政府警
    察局土城分局循線查獲。因認被告涉嫌違反公職人員選舉罷
    免法第九十九條第一項之投票行賄罪。
二、按犯罪事實應依證據認定之，無證據不得認定犯罪事實；不
    能證明被告犯罪或其行為不罰者應諭知無罪之判決，刑事訴
    訟法第一百五十四條第二項、第三百零一條第一項分別定有
    明文。次按認定不利於被告之事實，須依積極證據，苟積極
    證據不足為不利於被告事實之認定時，即應為有利於被告之
    認定，更不必有何有利之證據，最高法院三十年上字第八一
    六號判例要旨可資參照。又按刑事訴訟法上所謂認定犯罪事
    實之證據，係指足以認定被告確有犯罪行為之積極證據而言
    ，該項證據自須適合於被告犯罪事實之認定，始得採為斷罪
    資料。如未能發現相當證據，或證據不足以證明，自不能以
    推測或擬制之方法，以為裁判之基礎。又刑事訴訟上證明之
    資料，無論其為直接或間接證據，均須達於通常一般之人均
    不致有所懷疑，而得確信其為真實之程度，始得據為有罪之
    認定，若其關於被告是否犯罪之證明未能達此程度，而有合
    理性懷疑之存在，致使無從形成有罪之確信，根據「罪證有
    疑，利於被告」之證據法則，即不得遽為不利被告之認定，
    此分別有最高法院二十九年上字第三一○八號、四十年台上
    字第八六號、七十六年臺上字第四九八六號判例可資參照。
三、公訴人認被告甲○○涉犯上開犯行，無非係以被告於偵查中
    之自白、證人楊清斌於警詢中之證述、吳秀梅之證述及餐券
    一張，為其主要論據。訊據被告甲○○坦承其向李文忠之秘
    書購買十張餐券後，送給楊清斌一張餐券使用等情，惟辯稱
    並無賄賂投票之犯行，因為先前李文忠有幫過伊，所以李文
    忠秘書叫伊購買餐券時，不好意思拒絕，因此購買十張，伊
    於舉辦餐會當日要工作不方便去，所以送給友人楊清斌一張
    ，伊並無行賄之意等語。
四、經查：
(一)、按刑法第一百四十三條第一項投票收受賄賂罪之成立，除須
    有投票權人收受賄賂外，尚須具有許以不行使投票權或為一
    定之行使為要件，最高法院八十二年度台上字第四九二八號
    判決要旨可參。又公職人員選舉罷免法第九十條之一第一項
    （已於九十六年十一月七日修正公布變更條號為第九十九條
    第一項）之賄選罪係以對於有投票權之人，行求期約或交付
    賄賂或其他不正利益，而約其不行使投票權或為一定之行使
    為構成要件。亦即須視行為人主觀上是否具有行賄之犯意，
    而約使有投票權人為投票權一定之行使或不行使；客觀上行
    為人所行求期約或交付之賄賂或不正利益是否可認係約使投
    票權人為投票權之一定行使或不行使之對價；以及所行求、
    期約、交付之對象是否為有投票權人而定。上開對價關係，
    在於行賄者之一方，係認知其所行求、期約或交付之意思表
    示，乃為約使有投票權人為投票權一定之行使或不行使；在
    受賄者之一方，亦應認知行賄者對其所行求、期約或交付之
    意思表示，乃為約使其為投票權一定之行使或不行使。且對
    有投票權人交付之財物或不正利益，並不以金錢之多寡為絕
    對標準，而應綜合社會價值觀念、授受雙方之認知及其他客
    觀情事而為判斷，最高法院九十二年臺上字第八九三號判例
    要旨可資參照。是以，所謂「賄賂」，應就賄賂之種類、價
    額、贈與之時機、對象等客觀因素加以審酌，對有投票權人
    交付之財物能否認係賄賂，非以金錢之多寡為絕對標準，仍
    應綜合社會價值觀念、授受雙方之認知及其他客觀情事為判
    斷，足認其與要約不行使投票權或為一定之行使間，具有對
    價之關係時，始足當之，而非可僅以對於不特定人有交付一
    定價值之財物，即遽認行為人有行賄之意思。則本件公訴人
    既認為被告有支付五千元以購得上開面額五百元之募款餐券
    十張等情屬實，其將所購買之募款餐券，以免費之方式致贈
    予友人楊清斌，其主觀上是否係欲藉此免費招待餐食之不正
    利益方式，向收受餐券前去餐飲之楊清斌約為投票與李文忠
    之意？又收受餐券之楊清斌有是否有種認知到渠等「接受免
    費提供餐飲」與「約使渠等投票」二者之間係存有上揭對價
    關係？厥為本案審查之重點。
(二)、第查，被告自警詢、偵查及審理中均稱因為募款餐會當日要
    工作無法前去，所以贈送餐券一張給楊清斌，其餘餐券丟棄
    ，並無行賄之意等語。而楊清斌於警詢中供稱當日有參加餐
    會，餐券是被告送給伊的，因為被告說沒辦法去，伊是民進
    黨黨員，本來就是李文忠支持者，被告提供餐券時，並沒有
    要求要支持李文忠等語，核與被告之供述相符。於偵查中檢
    察官僅訊問被告、楊清斌是否承認犯罪，惟檢察官未進一步
    訊問被告任何與行賄投票之犯罪構成要件相關之事實，舉凡
    被告在交付上開餐券予楊清斌之時是否有以此餐券約使行賄
    投票之意思？又楊清斌於收受上開餐卷當時，是否有允諾為
    其等之投票權為一定行使之意思？又楊清斌是否均有認知到
    受招待免費用餐即係約使其等投票權為一定之行使之對價？
    均付諸闕如。觀諸偵查卷，被告於偵查中自白犯罪，無非係
    因檢察官表示向院方起訴後聲請判刑有期徒刑一年六月、緩
    刑二年，故被告方坦承犯行，被告並非專精法律之人，因投
    票行賄罪最重本刑為三年以上有期徒刑之罪，偵查中自白方
    得減輕其刑，是被告對於法律不甚瞭解，是其偵查中自白犯
    行之動機應係希望藉此得到緩刑之機會，尚不能據此作為被
    告不利之認定。復依據楊清斌之證述，從未指證被告交付餐
    券係要求其支持特定候選人之對價，故自難僅以被告有將前
    開餐券贈與楊清斌之行為，即逕自推測或擬制被告主觀上存
    有藉由免費贈送餐券招待楊清斌參與餐會作為約使渠等有投
    票權人為投票權一定之行使或不行使之犯意。
(三)、又按在國內各政黨、公益團體或候選人等，平日或選前以舉
    辦募款餐會，藉以邀人支持贊助並藉以籌措經費，而發行募
    款餐券之情形，所在多有，亦為法之所許，而購買募款餐券
    ，在符合一定要件下，亦可申報抵免所得稅捐；且募款餐會
    其功能不僅在籌措經費，更兼有廣邀支持者造勢之功能，而
    其舉辦之時間與地點，就政黨或候選人而言，亦不限於選舉
    期間，或於選舉區內為之，所邀請之支持或贊助對象，亦不
    限於選舉區內有選舉權人，而募款餐券之面額從數百元至數
    萬元甚或數十萬元均有之，然其有一特質，即係為籌措經費
    邀人贊助而提供飲宴，是其提供之飲宴對價即菜色，一般而
    言與購買餐券之支出無需相當，是基於募款餐券之上揭特點
    ，為贊助候選人競選經費而購買募款餐券，因而將為贊助候
    選人所取得之募款餐券贈與他人前去參與餐會，雖在募款餐
    會中候選人及助選員勢必會發表演講表明感謝或藉機尋求支
    持，然基於民主社會中人民享有言論自由之保障，除具特殊
    身分人士應嚴守中立立場外，任何人均得於競選期間，在各
    種公開或不公開之場會發言支持特定候選人，非得以競選或
    助選拉票之語言，推認其有行求或已與在場聽該等言論之有
    投票權人達成約其投票權為一定行使或不行使之意思合致。
    且衡諸我國目前之社會發展、人民之法律感情，一般人是否
    有免費收受募款餐券乃為賄選之對價或贈與人有因此而要約
    投票予該募款餐券之候選人之認知，仍非無疑，故尚不能單
    以贈送募款餐券與人前去參與餐會，即將之與為行賄之意而
    舉辦免費餐宴（俗稱流水席）等同視之，而遽以推論其有賄
    選之意，仍應視贈與人及受贈人於贈送當時「提供餐飲」與
    「投票行為」有無上揭對價關係之存在而具體認知。上開餐
    券的性質限定只能於上述土城動員餐會舉辦當天使用，逾期
    則失效，別無其他用途，更不復具有任何價值存在，是以，
    被告支付五千元購買上揭募款餐券後，因自己不克前往餐會
    ，為免浪費而將一張餐券免費致贈友人前往餐會免費用餐使
    用，尚與社會一般生活經驗無違，況且，如被告確有為李文
    忠賄選之意圖，應將購買之十張餐券全數贈送他人，且依據
    楊清斌於警詢中證述，伊是民進黨黨員，本來就支持李文忠
    ，被告贈送餐券時根本沒有提到要支持特定候選人，是贈送
    餐券與投票權之行使二者之間並無上揭對價關係。又卷附餐
    券影本上所載「餐券每張五百元整、本餐券售價為您參加餐
    會的費用，為符合法律規定，請勿贈送本餐券」之使用規則
    不合，然而，被告購入該餐券後，即已取得該餐券之所有權
    ，依法本有自由支配處分之權利，縱其違反上開餐券所載使
    用規則，亦非可當然推論被告有行賄投票之犯意，且被告辯
    稱其因不克參加為免餐卷浪費，而贈送給友人其前往參加等
    情，如前所述，尚與常情無違，故自難以卷附餐券影本所載
    使用規則逕為對被告不利之認定。
五、綜上所述，公訴人所舉出之證據並無足證明被告贈送餐券之
    行為，在主觀上有何行賄之意思，或楊清斌於收受餐券時，
    有何許以被告為投票權一定行使之意，亦即對「提供餐飲」
    與「投票行為」間之對價關係存在有何具體認知。應認被告
    贈送上揭餐券之行為係與公職人員選舉罷免法第九十九條第
    一項所定「賄賂」之要件不符，此外，復查無其他積極證據
    足資證明被告確有公訴意旨所指之投票行賄之犯行，揆諸前
    揭說明，既不能證明被告犯罪，自應諭知無罪之判決，以昭
    審慎。
據上論斷，依刑事訴訟法第三百零一條第一項前段，判決如主文
。
本件經檢察官顏妃琇到庭執行職務。
中    華    民    國    97    年    7     月    11    日
                  刑事第八庭審判長法  官  潘翠雪
                                  法  官  王士珮
                                  法  官  絲鈺雲
上列正本證明與原本無異。
如不服本判決，應於判決送達後十日內敘明上訴理由，向本院提
出上訴狀（應附繕本），上訴於臺灣高等法院。
                                  書記官  周玉茹
中    華    民    國    97    年    7     月    11    日


司法院資訊處製作；財團法人民間司法改革基金會備份。
